【裁判字號】    98,訴,2611
【裁判日期】    990422
【裁判案由】    地上物拆遷補償
【裁判全文】
臺北高等行政法院裁定
                                      98年度訴字第2611號
原      告  甲○
訴訟代理人  李詩皓律師
被      告  臺北縣政府
代  表  人  乙○○（縣長）住同.
訴訟代理人  丙○○
            丁○○
上列當事人間地上物拆遷補償事件，原告不服內政部中華民國98
年10月30日台內訴字第0980189390號訴願決定，提起行政訴訟，
本院裁定如下：
    主  文
原告之訴駁回。
訴訟費用由原告負擔。
    理  由
一、按「原告之訴，有下列各款情形之一者，行政法院應以裁定
    駁回之。‧‧‧十、起訴不合程式或不備其他要件者。」行
    政訴訟法第107 條第1 項第10款定有明文。次按撤銷行政處
    分為目的之訴訟，乃以行政處分存在為前提，如在起訴時或
    訴訟進行中，該處分事實上已不存在時，自無提起或續行訴
    訟之必要（行政訴訟法第4 條第1 項及司法院釋字第213 號
    解釋參照），可知提起撤銷訴訟，須以行政處分存在為前提
    ，否則自非法之所許，應以裁定駁回之。
二、查原告所有建物門牌台北縣中和市○○路446 號之其他建物
    （下稱系爭建物，被告認屬非合法建物，原告則主張應更正
    為合法建物等），位於台北縣中和華中橋西側區段徵收案（
    下稱本區段徵收案）範圍內。本區段徵收案經奉內政部97年
    10月13日內授中辦地字第0970051173號函准予徵收，並經被
    告97年10月23日北府地區字第09707743861 號公告徵收在案
    ，公告期間自97年10月24日至97年11月24日止。原告不服本
    件區段徵收範圍內地上其他建築物查估救濟金，其於97年11
    月24日對查估提出異議，經被告多次到系爭建物現場查對，
    嗣分以98年4 月2 日北府地區字第0980254812號函、98年6
    月30日北府地區字第0980528687號函、98年7 月31日北府地
    區字第0980628289號函及98年9 月7 日北府地區字第098073
    9468號函復原告有關增修複估結果。原告對於被告歷次修正
    查估結果均不服，本件係原告就上開98年6 月30日北府地區
    字第0980528687號函（下稱系爭處分）不服，提起訴願。經
    訴願機關以系爭處分業經被告自行變更而不存在，訴願標的
    已消失為不受理決定，原告仍不服，遂提起本件行政訴訟。
三、原告主張：
  (一)原告所有台北縣中和市○○段芎蕉腳小段6-88地號等筆土地
    及房屋，經被告97年10月23日北府地區字第09707743861 號
    公告，列入本區段徵收範圍內，予以徵收。原告就房屋因查
    估不實，於97年日月24日提出異議，經被告於98年01月19日
    派員複估，未蒙告知複估結果；原告再於98年02月07日申請
    告知複估結果，嗣原告接獲被告98年04月02日北府地區字第
    0980254812號函，仍未告知複估結果；原告於98年04月10日
    再次申請，敘明建物各層面積，請求更正面積及更正為合法
    房屋，又於98年05月11日再行申請，被告以98年05月18日北
    區地區字第0980380542號函，略以公告征收期間提出之異議
    ，其業於98年1 月19日北府地區字第098025480 號函復在案
    ，仍未告知複估結果。本案雖經被告98年07月31日北府地區
    字第0980628289號函及98年09月07日北府地區字第09807394
    68號函，變更乙節，經查該函均係檢送救濟金清冊，並未敘
    明查估增加項目數量金額等，顯有不合。且被告於98年01月
    19日及98年06月25日派員複估，事隔半年之後催之又催，始
    於98年07月31日及98年09月07日始函送求救濟金清冊，是否
    有何隱情，否則其行政效率牛步化，真是少有。
  (二)原告於97年11月24日異議書，提出台北縣中和市戶政事務所
    97年11月12日北縣中戶字第0970009810號函設籍日期為71年
    10月26日，戶籍謄本日期為80年06月18日，自來水裝設工程
    費繳款通知單日期為80年6 月18日，自來水裝設工程費繳款
    通知單日期為80年06月27日，電力錶供電日期為60年02月17
    日，均在變更都市計畫以前所興建，在在證明為合法房屋。
    至於被告提出之地上物其它建築物查估救濟清冊載明認定1F
    為81年01月10日以前及以後所建，同一層房屋興建日期不同
    ，甚為怪異，2F為81年01月10日～88年05月26日所建，3F為
    88年05月26日以後所建，其依據為何，未見敘明至4F為何不
    查估，隻字未提，又多樓層面積等經原告於98年04月10日申
    請書申請更正置之不理。
  (三)本件系爭建物1 、2 、3 、4 層均為81年1 月10日前建造完
    成，且屬重量鐵骨造建物－
  1.按「…拆除其他建築物不發給補償費但得依下列標準發給救
    濟金：一、中華民國81年1 月10日前建造完成者：合法建築
    物補償費之70﹪。…」為台北縣興辦公共工程用地地上物拆
    遷補償救濟自治條例第12條所明定。又「一、各類房屋主要
    構造定義：2.重量鐵骨造：柱樑使用ㄇ型H 型鐵材或使用大
    號L 型（120 公厘*120*9）以上規格鐵材並以錨釘組成之房
    屋其牆壁大部分為鐵骨屋頂為山型鐵造屋架。」亦據台北縣
    辦理公共工程地上物查估拆遷補償救濟基準第4 條第1 項所
    指建築物價格評點標準表運用須知第1 項第2 款定有明文。
    查本件原告請求台北市土木技師公會（下稱土木技師公會）
    就系爭建物予以鑑定，土木技師公會依上開規定所示，認系
    爭建物屬重量鐵骨造房屋，此參原告所呈之土木技師公會鑑
    定報告書第2 、501 、502 、601 至605 頁之照片即得明證
    。
  2.復依上開建築物價格評點標準表運用須知第3 項第2 款之規
    定，雙併式二戶建房屋以連棟邊戶計算。依土木技師公會鑑
    定報告書第501 、502 頁照片所示，系爭建物為雙併式二戶
    建房屋，即屬上開建築物價格評點標準表運用須知所稱之連
    棟邊戶。又系爭建物屬4 層建築，為被告於99年3 月2 日之
    準備程序中所自認。
  3.綜上所述，系爭建物於計算救濟金時，其建築物主要構造體
    部分，應以重量鐵骨造，連棟式邊戶，4 層以上建物，每平
    方公尺1030點計算。
  (四)系爭建物1 、2 、3 、4 層部分，均為同時於81年1 月10日
    前建造－
  1.系爭建物1 、2 層部分為81年1 月10日前建造，此業經被告
    於99年3 月2 日之準備程序中所自認。系爭建物3 、4 層部
    分與1 、2 層部分為同時建造，此參土木技師公會鑑定報告
    書第2 、3 頁即屬可稽。
  2.依土木技師公會鑑定報告書第601 至605 頁照片觀之，第2
    層與第3 層之『樑構造（樓地板）』均為H600×200 ，第2
    層與第3 層之『外牆柱構造』始均為H300×200 ，其規格均
    為相同，被告未詳為審酌上情，逕認2 、3 層規格不同，顯
    屬率斷。
  (五)被告於訴願及本件訴訟程序均為提出關於系爭建物救濟金之
    計算方式及其所憑依據，足認被告關於救濟金之計算顯不足
    採。
  (六)被告應再給付原告救濟金及自動拆遷獎勵金，共計34,402,9
    92元－
  1.被告於99年3 月2 日之準備程序中，陳稱系爭建物一樓之面
    積分為227.9 平方公尺及135.8 平方公尺，2 樓面積為227.
    9 平方公尺，3 樓面積為383.72平方公尺，4 樓面積為383.
    72平方公尺，原告對此不爭執。
  2.系爭建物係原告自動拆遷，被告依台北縣興辦公共工程用地
    地上物拆遷補償救濟自治條例第13條之規定，應給付自動拆
    遷獎勵金，此參被告歷次查估給付項目均含自動拆遷獎勵金
    ，亦得明證。
  3.系爭建物之原補償費為37,805,485元，其救濟金額為26,463
    ,840元（計算式：00000000×70﹪，台北縣興辦公共工程用
    地地上物拆遷補償救濟自治條例第12條參照），其自動拆遷
    獎勵金為7,939,152元（計算式：00000000×30﹪，台北縣
    興辦公共工程用地地上物拆遷補償救濟自治條例第13條參照
    ），共計為34,402,992元。
  (七)聲明：訴願決定、原處分（即被告98.6.30 北府地區字第09
    80528687號函）均撤銷。被告應再給付原告34,402,992元。
四、被告則以：
  (一)原告所有系爭建物（即非合法建物）位於本區段徵收案範圍
    內，領有本案其他建物拆遷補償救濟金。本區段徵收案經奉
    內政部97年10月13日內授中辦地字第0970051173號函准予徵
    收，並經被告97年10月23日北府地區字第09707743861 號公
    告徵收在案，公告期間自97年10月24日至97年11月24日止。
    原告於97年11月24日對上開其他建物查估提出異議，經被告
    多次到系爭建物現場查對，嗣分以98年4 月2 日北府地區字
    第0980254812號函、98年6 月30日北府地區字第0980528687
    號函、98年7 月31日北府地區字第0980628289號函及98年9
    月7 日北府地區字第0980739468號函復原告有關增修複估結
    果。
  (二)原告不服被告98年6 月30日北府地區字第0980528687號函，
    被告依訴願法第58條規定重新審查原處分是否合法妥當，遂
    分以98年7 月31日北府地區字第0980628289號函及98年9 月
    7 日北府地區字第0980739468號函變更原處分並函知原告。
    按訴願法第77條第6 款規定：「訴願事件有下列各款情形之
    一者，應為不受理之決定：…六、行政處分已不存在者。…
    」，上開原處分業經被告以98年7 月31日北府地區字第0980
    628289號函及98年9 月7 日北府地區字第0980739468號函變
    更原處分，並以98年10月1 日北府地區字第0980808606號函
    通知內政部該原處分已因自行變更而不存在，並經訴願機關
    決定不受理，原告對於已不存在之行政處分復提起行政訴訟
    顯不合法。
  (三)又按「建築物依據建築物價格評點標準表及運用須知查估補
    償之，... 」及「一、各類房屋主要構造定義：...2. 重量
    鐵骨造：柱、樑使用ㄇ型、Ｈ型鐵材，或使用大號Ｌ形（12
    0 公厘*120*9）以上規格鐵材並以錨釘組成之房屋其牆壁大
    部分為鐵骨，屋頂為山形鐵造屋架。3.中重量鐵骨造：柱、
    樑使用中號Ｌ型鐵材或管鐵組成之房屋，其屋頂大部分為山
    形鐵造屋架。4.輕量鐵骨造：柱、樑使用小號Ｌ型（45公厘
    ＊45*6）以下規格鐵材或丸鐵焊接之房屋其屋頂大部分為山
    型丸鐵組成屋架。」分別為臺北縣辦理公共工程地上物查估
    拆遷補償、救濟基準第4 條及建築物價格評點標準表運用須
    知所明定。本案系爭建物為4 層樓大型鐵皮屋（查估尺寸：
    總長34.3M*總寬10.6M*總高*9M ），其樑（規格：H600mm*B
    200mm ）、柱（規格：H300mm*B200mm ）構造為H 型鐵材，
    牆壁構造為C 型輕鋼（規格：H100mm*B50mm）外覆鍍鋅亞鋁
    板（鐵板）（附件2 ─參酌鑑定報告書），如本案系爭建物
    （含屋頂）就其結構認定欲達到『重量鐵骨造』之標準，須
    以L 型角鋼（120 公厘*120*9）燒成口型、H 型之立柱或樑
    4 支其完成規格為斷面積（240 公厘*240），惟依斷面積計
    算系爭建物其樑、柱構造規格均未符合上開規定。
  (四)又依前述須知一、2.規定略以：「... 『其牆壁大部分為鐵
    骨』... 。」，爰其中「鐵骨」應與其柱、樑為同等級材料
    始符合『重量鐵骨造』。本案建物牆壁及屋頂所用之骨材均
    為C 型輕鋼，而C 型輕鋼為鍍鋅亞鋁板（鐵板）經連續輥壓
    成型，與前述ㄇ型、H 型、L 型鐵骨為熱軋成型有所不同，
    且一般C 型輕鋼就結構上所承受之應力亦低於同規格ㄇ型鋼
    ，就整體結構而言其未達『重量鐵骨造』之標準，故依上開
    規定採次一級距查估『中重量鐵骨造』，應無違誤。
  (五)查原告不服系爭處分，提起訴願，被告於98年11月16日北府
    地區字第0980854668號函檢卷答辯，經受理訴願機關於98年
    12月23日台內訴字第0980215879號函訴願決定駁回在案，併
    予敘明等語，資為抗辯。並聲明求為判決駁回原告之訴。
五、經查：
  (一)按「直轄市或縣（市）主管機關於接到中央主管機關通知核
    准徵收案時，應即公告，並以書面通知土地或土地改良物所
    有權人或他項權利人。」「徵收土地或土地改良物應發給之
    補償費，應於公告期滿後十五日內發給之。但有第22條第4
    項之情形者，不在此限。」「土地權利關係人對於第18條第
    1 項之公告有異議者，應於公告期間內向該管直轄市或縣（
    市）主管機關以書面提出。該管直轄市或縣（市）主管機關
    接受異議後應即查明處理，並將查處情形以書面通知土地權
    利關係人。被徵收土地權利關係人對於徵收補償價額不服前
    項查處情形者，該管直轄市或縣（市）主管機關得提請地價
    評議委員會復議，土地權利關係人不服復議結果者，得依法
    提起行政救濟。……徵收補償價額經復議或行政救濟結果確
    有變動者，其應補償價額差額，應於結果確定之日起三個月
    內發給之。」為土地徵收條例第18條第1 項、第20條第1 項
    及第22條所明定。可知土地改良物所有權人對公告核定之補
    償費不服，認有漏估或金額過低情事，提出異議請求發給較
    高金額之補償費，經主管機關查處後之複估結果，徵收補償
    價額確有變動者，主管機關依土地徵收條例第22條第4 項規
    定，於結果確定之日起三個月內發給其差額。
  (二)原告所有系爭建物位於本區段徵收案範圍內，系爭區段徵收
    案經內政部97年10月13日內授中辦地字第0970051173號函准
    予徵收，被告於97年10月23日以北府地區字第09707743861
    號公告辦理本區段徵收案，公告期間自97年10月24日至97年
    11月24日止。原告不服「其他建築物拆遷補償救濟金」公告
    ，數次異議，事實經過如下：
  1.原告在公告期間內於97年11月24日對被告查估提出異議（被
    告答辯卷宗頁10附件3 ）略謂：「一、…請惠予更正為合法
    房屋，以符實際。二、本案房屋四層，一二三層係鋼骨結構
    ，第四層為輕鐵結構，又漏估隔間、壁櫥等，請重新查估。
    」等語，請求被告重新查估。嗣被告至現場對系爭建物進行
    查估後，提高拆遷補償救濟金，並以98年4 月2 日北府地區
    字第0980254812號函檢送複估清冊（見同上卷頁11附件4 ）
    。
  2.原告於98年4 月10日、5 月11日再次申請更正上開建物為合
    法及補償面積。被告復於98年6 月24日修正查估結果增列救
    濟金626,179 元、1,192,956 元及自動拆遷獎勵金，並以98
    年6 月30日北府地區字第0980528687號函檢送修正地上建築
    物查估救濟金修正清冊（見同卷頁14、15）。
  3.被告又於98年7 月21日修正查估結果增列救濟金647,482 元
    及自動拆遷獎勵金，並以98年7 月31日北府地區字第098062
    8289號函檢送修正地上建築物查估救濟金修正清冊（見同卷
    頁17、18）。
  4.原告復於98年7 月30日異議。被告又於98年9 月7 日修正查
    估結果增列救濟金2,633,404 元及自動拆遷獎勵金，並以98
    年9 月7 日北府地區字第0980739468號函檢送修正地上建築
    物查估救濟金修正清冊（見同上卷頁19、21）。
  5.被告就原告未領取之系爭徵收範圍內其他建物之查估救濟金
    額，依規定存入土地徵收補償費保管專戶保管。
  6.本件原告對於其中98年6 月30日北府地區字第0980528687號
    函不服，提起訴願遭不受理後所提起行政訴訟。被告另於98
    年10月7 日就被告98年9 月7 日北府地區字第0980739468號
    函異議，經訴願駁回（案號：0000000000。98年12月23日台
    內訴字第0980215879號），原告亦提起行政訴訟，現繫屬本
    院中（案號：99年度訴字第468 號）。
  (三)依上開事實，被告於原告就系爭98年6 月30日複估結果所為
    處分異議後，又於98年7 月21日修正查估結果，被告複估內
    容為「(1)原查估之閣樓修正為二樓並以評點計列，故原一樓
    （含閣樓）建築物價格予以扣除；原二樓及三樓一併修正為
    三樓及四樓，故各樓層之『樓層別加成』依序…(2)修正後之
    一樓及二樓總面積各增加7.54平方公尺」，有關建築物價格
    一樓減少106,982 元、二樓增加2,538,441 元、三樓減少22
    7,469 元、四樓減少128,700 元，且將「原閣樓修正為二樓
    ，修正後之一樓及二樓建造完成日期為81年1 月10日以前，
    其救濟金為建築物價格之百分之七十，自動拆遷獎勵金為救
    濟金之百分之三十；三樓建造完成日期為81年1 月10日至88
    年5 月26日期間，其救濟金為建築物價格之百分之三十，自
    動拆遷獎勵金為救濟金之百分之十；四樓建物完成日為88年
    5 月26日以後，不予救濟。」足徵被告在原告就系爭98年6
    月30日之處分異議後，已就系爭建物全部自行重新複估，系
    爭建物在重估前後面積建造完成日期有部分變動，被告基於
    重新複估結果，變更系爭建物之補償金額而重為處分；又本
    件經被告重新複估結果，上開各建物之徵收價額補償救濟金
    確有增減變動，變動結果為增加，被告乃以後（98年7 月11
    日）處分檢送修正清冊，通知複估增列情形及金額，並於原
    告未領取後依法存戶專戶保管，意即撤銷系爭原處分而重為
    處分。綜上，被告98年7 月31日北府地區字第0980628289號
    函業已改變系爭原處分所為之認定，並非僅單純補償金額計
    算之更動，故系爭處分被此後處分變更，原處分自不再存在
    。按諸首揭規定，原告提起撤銷訴訟為不合法。
  (四)關於訴之聲明第2 項部分：查原告訴之聲明第2 項原為「被
    告應依法查估補償，作成補償之處分。」因被告於系爭處分
    之後業已依法重新查估二次，並為增估補償，是項請求已無
    訴之利益，且原告亦就最後一次98年9 月7 日重新查估不服
    ，經訴願決定以被告查估金額無誤而維持原處分，原告循序
    所提行政訴訟於99年2 月23日繫屬本院（被告答辯頁40附件
    10）。原告嗣於99年4 月1 日期日變更訴之聲明第2 項為「
    被告應再給付原告34,402,992元」，核其性質應為行政訴訟
    法第8 條提起給付訴訟，惟按得直接提起一般給付訴訟者，
    應限於請求金額已獲准許可或已保證確定之金錢支付或返還
    。本件原告請求給付之金額，並未經被告核定或確定其給付
    之請求權，尚須向被告提出申請，以確定其請求權，原告合
    併提起一般給付訴訟，即屬不備起訴要件，顯非適法。則關
    於原告實體法上之爭執，自無審酌之必要，亦此敘明。
據上論結，本件原告之訴為不合法，爰依行政訴訟法第107條第
1 項第10款、第104 條，民事訴訟法第95條、第78條，裁定如主
文。
中    華    民    國    99    年     4   月     22    日
                     臺北高等行政法院第四庭
                               審判長法  官   黃  本  仁
                                     法  官   陳  秀  
                                     法  官   林  妙  黛
上為正本係照原本作成。
如不服本裁定，應於送達後10日內向本院提出抗告狀（須按他造
人數附繕本）。
中    華    民    國    99    年     4   月     22    日
                                     書記官   蔡  逸  萱


司法院資訊處製作；財團法人民間司法改革基金會備份。
